【裁判字號】    99,消債抗,134
【裁判日期】    991228
【裁判案由】    更生事件
【裁判全文】
臺灣板橋地方法院民事裁定           99年度消債抗字第134號
抗  告  人  陳富建
代  理  人  陳香如律師
上列抗告人因消費者債務清理條例聲請更生事件，對於中華民國
99年9 月17日本院99年度消債更字第252 號裁定提起抗告，本院
裁定如下：
    主      文
抗告駁回。
抗告程序費用新臺幣壹仟元由抗告人負擔。
    理      由
一、本件抗告意旨略以：抗告人雖曾於民國98年間與最大債權銀
    行國泰世華商業銀行股份有限公司（下稱國泰世華銀行）訂
    立債務協商方案，並約定每月應償還金額為新臺幣（下同）
    20,648元，然該次債務協商，兩造並非處於平等地位而為磋
    商，抗告人僅係為免「利滾利」之惡夢終止，乃先與最大債
    權銀行立約，以阻止利息計算，再思考後續處置，並未考量
    自身之清償能力。又抗告人係擔任計程車駕駛人，工作及客
    戶並不穩定，故收入亦常有變動，雖極力遵照協商方式還款
    ，但該筆還款金額已使抗告人無法維持每月最低生活標準，
    實已無力履行協商條件。另原審係將抗告人之每月所得31,1
    16元全數計入收入中，且不得扣除每月之加油費用15,000元
    及修繕費用3,500 元，對於抗告人尚嫌過苛，而抗告人之營
    業收入於扣除必要支出後，所餘金額除生活開銷外，確實不
    足以履行協商條件，故於不得已下而毀諾，實有不可歸責於
    己之事由，而致履行顯有重大困難無疑。為此，爰提起本件
    抗告，並聲明求為廢棄原裁定等語。
二、按債務人對於金融機構因消費借貸、自用住宅借款、信用卡
    或現金卡契約而負債務，在聲請更生或清算前，應提出債權
    人清冊，以書面向最大債權金融機構請求協商債務清償方案
    並表明共同協商之意旨，消費者債務清理條例（下稱消債條
    例）第151 條第1 項定有明文。核其立法意旨，其目的係在
    使金融機構與債務人就特定種類之債務清理事務上，得以利
    用法院程序外解決之協商機制，為迅速有效之自主性解決。
    且此一程序之進行，係有賴當事人間之協力配合，本於誠信
    為基礎，形成債務清理之共識，再藉由法院之事後核可，賦
    予協商內容作為執行名義之正當性。是故，凡於消債條例施
    行後，經債務人基於自主意思，斟酌自身之清償能力，而與
    債權人成立前置協商方案，約定按月分期清償者，該前置協
    商債務清償方案既係出於契約當事人之自主意思而定，為當
    事人行使程序選擇權所為之債務清理契約，債務人即應受該
    成立之前置協商方案拘束，不得恣意毀諾已成立之前置協商
    方案，而濫用更生或清算之裁判上債務清理程序，此觀消債
    條例第151 條第5 項之規定即明。故依上開消債條例之法條
    規定立法理由可知，前置協商之債務清償方案成立後，本即
    應由債務人按其條件予以履行，僅得於嗣後發生情事變更，
    如在協商履行之清償期間有收入或收益不如預期等不可歸責
    於己之事由，致該前置協商方案發生履行困難甚或履行不能
    時，始能另行聲請更生或清算之裁判上債務清理程序，以貫
    徹消債條例採取前置協商程序之立法目的。否則，如嗣後其
    基本條件並未因情事變更而所有改變，自非屬所謂因不可歸
    責於己之事由，致履行顯有重大困難者，即應認其聲請更生
    或清算係不符合聲請之要件。次按聲請更生或清算不合程式
    或不備其他要件者，法院應以裁定駁回之，但其情形可以補
    正者，法院應定期間先命補正，復為消債條例第8 條所明定
    。
三、經查：
  (一)本件抗告人前已依消債條例第151 條第1 項之規定，以書面
    向最大債權金融機構國泰世華銀行申請共同協商債務清償方
    案，並於98年4 月8 日達成分期還款協議，約定自98年5 月
    10日起，每月還款20,648元，共分180 期，年利率5 ％。而
    上開債務協商方案業經臺灣臺北地方法院以98年度消債核字
    第9039號裁定予以認可在案，惟抗告人僅履行至99年5 月10
    日即毀諾未再繳款之事實，業據其提出上開民事裁定暨附件
    、協商還款紀錄證明等影本附卷為證（見原審卷第18頁至第
    23頁），自均堪信為真實。是依上說明，抗告人向本院聲請
    更生即須符合「不可歸責於己致履行顯有重大困難事由」之
    要件，方為適法。
  (二)而就上開要件，抗告人係主張於前揭債務協商時，兩造並非
    處於平等地位而為磋商，抗告人係為免「利滾利」之惡夢終
    止，方先與最大債權銀行立約，以阻止利息計算，再思考後
    續處置，並未考量自身之清償能力云云，惟揆諸前開立法理
    由及說明，該等協商條件既係經當事人選擇並採為清償之方
    式，債務人即應受該協議之約束，如有無法履行之情事，當
    再循協商機制謀求解決，而不可泛指稱係基於不平等之地位
    ，且未考量自身清償能力下所簽訂，並以之作為不可歸責於
    己之事由。據此，應認抗告人所為之此部分主張，尚屬無據
    ，不足為採。
  (三)抗告人復主張原審係將抗告人每月所得31,116元全數計入收
    入中，且不得扣除每月之加油費用15,000元及修繕費用3,50
    0 元，對於抗告人尚嫌過苛云云。然上揭事由係抗告人於98
    年4 月8 日協商成立當時即已知悉之事實，而抗告人當時盱
    衡其經濟狀況，既仍同意國泰世華銀行所提出之每月清償20
    ,648元之分期還款協議，應認乃係衡量其經濟狀況及客觀因
    素下所為之決定，無論其資金係來自親友借貸、薪資或其他
    管道，抗告人既同意與國泰世華銀行達成協議，自有其籌措
    資金之來源，此觀抗告人自陳每月所得約僅為31,116元，於
    扣除每月必需支出之加油費用15,000元、維修費3,500 元後
    ，仍尚足供應自己及女兒之扶養費用，並履行至99年5 月10
    日止，共計13期始行毀諾乙節，有財產及收入狀況說明書、
    98年度個人經營計程車所得資料查詢清單、協商還款紀錄證
    明等件在卷可憑（見原審卷第10、11頁、第23、24頁），益
    徵抗告人似尚有其他收入來源，可供其履行協商條件。另依
    上開資料及財政部臺北市國稅局98年度綜合所得稅各類所得
    資料清單顯示，抗告人於98年度之全年所得為374,161 元（
    即373,388 元＋773 元＝374,161 元），每月之平均所得約
    為31,180元（原審將所得淨額7,647 元重複計入，並以之作
    為核計98年度每月平均所得之標準，容有違誤，附此敘明）
    。而抗告人99年度之每月平均所得則為31,116元（即217,80
    9 元÷7 ＝31,116元），顯見抗告人於98年4 月8 日協商成
    立時之每月所得，與毀諾時即99年5 月10日之每月所得相較
    ，大致上並無不同，則抗告人所稱因其工作客戶不穩定，故
    收入亦常有變動云云，亦係屬無據，難認抗告人業已舉證證
    明有不可歸責於己之事由存在。
  (四)此外，抗告人復未就自協商成立時起至毀諾之時止，究有何
    新生具體情節，而可認為係不可歸責於己之事由，因而有不
    能履行原協商條件或履行顯有重大困難之情事為積極之舉證
    ，揆諸前揭法條規定，自難認本件抗告人之更生聲請於法相
    符。
四、從而，綜上所述，原審法院以抗告人並無不可歸責於己之事
    由，致履行顯有重大困難之情形發生為由，而認抗告人聲請
    本件更生之要件不備，洵屬有據，則原審裁定駁回本件抗告
    人更生之聲請，於法自無違誤，抗告意旨仍執此指摘原裁定
    不當，求予廢棄云云，並無可取，應予駁回。
五、據上論結，本件抗告為無理由，依消費者債務清理條例第15
    條，民事訴訟法第495 條之1 第1 項、第449 條第1 項、第
    95條、第78條，裁定如主文。
中    華    民    國    99    年    12    月    28    日
                  民事第一庭審判長法  官  李世貴
                                  法  官  高文淵
                                  法  官  黃若美
以上正本證明與原本相符。
本裁定不得再抗告。
中    華    民    國    99    年    12    月    28    日
                                  書記官  高偉庭

司法院資訊處製作；財團法人民間司法改革基金會備份。
